【裁判字號】    99,台上,3943
【裁判日期】    990624
【裁判案由】    違反台灣地區與大陸地區人民關係條例
【裁判全文】
最高法院刑事判決            九十九年度台上字第三九四三號
上訴人  甲○○
                
              
                之1號4樓
              
        乙○○
              
              
                之1號4樓
              
上列上訴人等因違反台灣地區與大陸地區人民關係條例案件，不
服台灣高等法院中華民國九十七年八月七日第二審判決（九十七
年度上訴字第二０三一號，起訴案號：台灣新竹地方法院檢察署
九十五年度偵字第六四四三號），提起上訴，本院判決如下：
    主  文
上訴駁回。
    理  由
按刑事訴訟法第三百七十七條規定：上訴於第三審法院，非以判
決違背法令為理由，不得為之。是提起第三審上訴，應以原判決
違背法令為理由，係屬法定要件。如果上訴理由書狀並未依據卷
內訴訟資料，具體指摘原判決不適用何種法則或如何適用不當，
或所指摘原判決違法情事，顯與法律規定得為第三審上訴理由之
違法情形，不相適合時，均應認其上訴為違背法律上之程式，予
以駁回。本件原審經審理結果，認為上訴人甲○○、乙○○違反
台灣地區與大陸地區人民關係條例及行使使公務員登載不實之公
文書之犯行，均為明確，因而撤銷第一審關於上訴人等部分之科
刑判決，於為刑法新舊比較後，改判依修正前刑法連續犯以一罪
論及牽連犯從一重論上訴人等以共同連續違反不得使大陸地區人
民非法進入台灣地區之規定罪，各處有期徒刑一年六月，均減為
有期徒刑九月；併宣告乙○○緩刑五年。已詳敘其調查、取捨證
據之結果及憑以認定犯罪事實之心證理由。並就上訴人等否認犯
行之供詞及其所辯各語認非可採，予以論述及指駁。從形式上觀
察，原判決關於違反不得使大陸地區人民非法進入台灣地區之規
定部分，尚無足以影響判決結果之違背法令情形存在。上訴意旨
略稱：(1)本件係因廖端圓（經台灣新竹地方法院檢察署檢察官為
緩起訴處分）向警局誣報阮胡龍（為許國元在大陸地區之前夫，
業已出境，由台灣新竹地方法院檢察署通緝中）為失蹤人口，導
致阮胡龍被誤認為假結婚、真入境。但阮胡龍與廖端圓婚後確共
同生活，有轄區員警每月調查訪問紀錄可憑，阮胡龍且將每月薪
資交付廖端圓；其等如係假結婚，廖端圓何以未於阮胡龍入境當
時向警供述其情，卻因阮胡龍二次忘交薪資，始向警自首其係假
結婚及報稱阮胡龍行蹤不明，復以撤銷假結婚之告訴，逼迫阮胡
龍同意離婚。蔡文進（經台灣新竹地方法院檢察署檢察官為緩起
訴處分）為竊盜慣犯，其於警詢及偵、審中之供述並不一致，更
無法說明上訴人等如何給其新台幣（下同）五萬元，其所述仍有
疑慮。又張嘉榮（經第一審法院判處有期徒刑一年，減為有期徒
刑六月，緩刑二年確定）於警詢及偵、審中之供述前後不符，且
無事證顯示其係假結婚。原審未斟酌上開有利上訴人等之證據，
亦未說明不採之理由，對於上訴人等請求調查、勘驗上訴人等及
廖端圓、阮胡龍與羅姓承辦員警於民國九十五年十一月七、八日
偵詢前之對話錄音帶，復未置理，有調查未盡、理由不備、理由
矛盾之違法。(2)第一審於九十六年十一月十五日傳喚證人林秀英
、廖漢文、余錦源等三人到庭交互詰問，但甲○○於同月十一日
至二十八日間，因車禍受重傷住院治療，而於該次庭期請假未到
；原審未再傳喚該等證人以與甲○○進行交互詰問，遽以該等證
人於第一審之證言作為證據，有被告未於審判期日到庭而逕行審
判及不適用法則之違法。(3)原審僅有一次於九十七年七月二十四
日進行審判程序，實際上審判長於審判期日並無向上訴人等提示
文件或資料，亦未告以要旨，及給予上訴人等簽名，對於上訴人
等請求勘驗上揭錄音帶，及調查檢察官對阮胡龍通緝之原因，並
均置之不理，即遽行判決，有調查職責未盡及理由矛盾之違法等
語。惟查：(一)、採證認事、取捨證據及證據證明力之判斷，乃事
實審法院之職權，苟其採證認事之論斷無違證據法則，即不容任
意指為違法。原判決對於認定上訴人等有原判決事實欄所載，共
同以張嘉榮、廖端圓、蔡文進充當假結婚之人頭，前往大陸地區
，分別與大陸地區人民許國元、阮胡龍、丁賽蘇（其中丁、許二
人均經第一審法院判處有期徒刑十月，減為有期徒刑五月，緩刑
二年確定）等三人辦理假結婚（以上六人，以下合稱張嘉榮等六
人），再以探親為由向內政部警政署入出境管理局（現已改制為
內政部入出國及移民署）申請許可入境，使其等非法進入台灣地
區之犯行，上訴人等所辯張嘉榮等六人係真結婚，並非假結婚云
云，均無可採，經憑上訴人等之供述（均不否認介紹並陪同張嘉
榮、廖端圓、蔡文進前往大陸地區浙江省與大陸地區人民許國元
、阮胡龍、丁賽蘇認識），及張嘉榮（於警詢及偵查中證述：甲
○○稱有大陸地區友人即許國元欲來台灣打工賺錢，願以五萬元
代價，要伊配合辦理結婚登記，及在大陸地區經乙○○帶同前往
辦理與許國元之假結婚）、廖端圓（於警詢、偵查中及第一審證
述：甲○○稱有大陸地區友人即阮胡龍欲來台灣打工賺錢，願以
八萬元代價，要伊配合辦理結婚登記，及在大陸地區由乙○○帶
同前往辦理與阮胡龍之假結婚）、蔡文進（於偵查中及第一審證
稱：伊經由張嘉榮認識甲○○，甲○○稱只要辦理假結婚每個人
有五萬元可拿，及在大陸地區由乙○○帶同前往辦理與丁賽蘇之
假結婚）等之證詞，暨卷附張嘉榮等六人之入出境紀錄、結婚公
證書、戶籍謄本、大陸地區人民進入台灣地區旅行證申請書、大
陸地區人民進入台灣地區保證書等證據資料，逐一說明審認綦詳
；另對於張嘉榮嗣於第一審改稱：其與許國元係真結婚，並有履
行夫妻義務及共居之事實云云，及證人余錦源、廖漢文、林秀英
、張鈺茵等人之證詞，暨阮胡龍證稱：其與廖端圓係真結婚云云
，認均無足採，亦俱予論敘指駁。其推理論斷衡諸經驗及論理等
證據法則皆無違背，即不容指為違法。(二)、所謂依法應於審判期
日調查之證據，係指與待證事實有重要關係，在客觀上顯有調查
必要性之證據而言，故其範圍並非漫無限制，必其證據與判斷待
證事實之有無，具有關連性，得據以推翻原判決所確認之事實，
而為不同之認定，始足當之。若僅係枝節性問題，或所證明之事
項已臻明瞭，自均欠缺其調查之必要性。上訴人等固於原審陳稱
：本件係廖端圓因阮胡龍未按時付予安家費之家務事，擅自向警
誣報阮胡龍為失蹤人口，導致阮胡龍被誤認為假結婚，嗣又逼阮
胡龍同意離婚即可撤銷假結婚之告訴，有上訴人等、廖端圓、阮
胡龍與羅姓承辦員警等於九十五年十一月七、八日偵詢前之對話
錄音帶可證，請求勘驗以資查明云云（見原審卷附上訴人等所提
九十七年六月十日補充說明狀）。然張嘉榮等六人均係上訴人等
為使大陸地區人民非法進入台灣地區而辦理假結婚，其事實已據
原判決依憑卷證資料審斷至臻明確，至廖端圓於警詢時，有無表
示阮胡龍同意離婚即願向警撤銷有關假結婚情事之指控，及檢察
官通緝阮胡龍之原因為何，俱與上訴人等犯行之認定難謂有何關
聯，自屬欠缺調查之必要性，原審未為該無益之查證，即無不合
；縱原判決未說明毋庸調查之理由，並無影響於判決本旨，自與
得執為第三審上訴理由之違法情形，不相適合。又「證人已由法
官合法訊問，且於訊問時予當事人詰問之機會，其陳述明確別無
訊問之必要者，不得再行傳喚。」刑事訴訟法第一百九十六條定
有明文。卷查第一審依上訴人等選任辯護人之聲請，傳喚證人余
錦源、廖漢文、林秀英等人於九十六年十一月十五日到庭交互詰
問，雖甲○○經其選任辯護人當庭提出診斷證明書，記載其當時
因受傷住院治療中；但上開證人等業經法官訊問，並曾由上訴人
等之共同選任辯護人陳鄭權律師等進行詰問程序，或經原審給予
詰問之機會，乃據各該證人等分別證陳：張嘉榮與許國元，蔡文
進與丁賽蘇，均是真結婚各語，而為上訴人等有利之證述，然為
原判決所不採，經如前述。且甲○○迄第一審九十七年一月十五
日最後審判期日及原審九十七年七月二十四日審判期日，仍不曾
表明其對各該證人尚有何需再行詰問以資釐清之事項，有各該審
判筆錄可稽。揆諸上引規定，即難謂有再對各該證人調查詰問之
必要，原審未再傳喚各該證人到庭使甲○○詰問，於法自無違誤
可言。(三)、「審判期日之訴訟程序，專以審判筆錄為證。」刑事
訴訟法第四十七條定有明文。依原審九十七年七月二十四日上午
審判筆錄之記載，原審就其判決所採用之相關證據，俱依證據之
性質，對上訴人等提示並告以要旨，難謂踐行之程序於法不合；
上訴意旨泛稱原審實際並無各該程序之進行云云，既欠憑據，自
無足取。且「審判筆錄應由審判長簽名；審判長有事故時，由資
深陪席推事簽名；獨任推事有事故時，僅由書記官簽名；書記官
有事故時，僅由審判長或推事簽名；並分別附記其事由。」刑事
訴訟法第四十六條定有明文，其中並無應予當事人簽名之情形，
上訴意旨所指摘原審未予其等在審判筆錄上簽名為於法不合，併
顯有誤會。經核上訴意旨，係置原判決所為明白論斷於不顧，仍
持已為原判決指駁之陳詞，專憑己意再事爭辯，或任意指摘原判
決違法，難認已符合首揭法定之第三審上訴要件。本件關於違反
不得使大陸地區人民非法進入台灣地區之規定部分之上訴違背法
律上之程式，應予駁回。又上訴人等所犯刑法第二百十六條、第
二百十四條之行使使公務員登載不實之公文書部分，核屬刑事訴
訟法第三百七十六條第一款所列之案件，既經第二審判決，不得
上訴於第三審法院，其對得上訴第三審之違反不得使大陸地區人
民非法進入台灣地區之規定部分之上訴既不合法，應從程序上駁
回，無從為實體上判決，此部分之上訴亦非合法，應併予駁回。
據上論結，應依刑事訴訟法第三百九十五條前段，判決如主文。
中    華    民    國  九十九  年    六    月  二十四  日
                      最高法院刑事第九庭
                          審判長法官  邵  燕  玲
                                法官  李  伯  道
                                法官  孫  增  同
                                法官  李  英  勇
                                法官  施  俊  堯
本件正本證明與原本無異
                                      書  記  官
中    華    民    國  九十九  年    六    月  二十八  日
                                                      Q

司法院資訊處製作；財團法人民間司法改革基金會備份。
